【裁判字號】    99,上易,712
【裁判日期】    990927
【裁判案由】    竊盜
【裁判全文】
臺灣高等法院高雄分院刑事判決         99年度上易字第712號
上  訴  人
即  被  告  乙○○
上列上訴人因竊盜案件，不服臺灣高雄地方法院99年度易字第74
4 號中華民國99年6 月21日第一審判決（起訴案號：臺灣高雄地
方法院檢察署98年度偵字第22171 號），提起上訴，本院判決如
下：
    主  文
原判決撤銷。
乙○○無罪。
    理  由
一、公訴意旨略以：被告乙○○因經濟狀況不佳，工作所得入不
    敷出，竟萌生不法所有意圖，分別為下列行為：(一)於民國（
    下同）98年6 月2 日凌晨4 時許，至高雄縣湖內鄉○○村○○路○ 段212巷38號丙○○之住處，攀爬並踰越該住處窗戶
    進入屋內後，竊取丙○○所有置放於1 樓餐廳椅子上皮包內
    現金5000元及消費券2400元，及丙○○之夫高遠程所有置放
    於客廳之皮夾內現金500 元，得手後欲從2 樓房間之窗戶逃
    逸時，為丙○○發覺有異，乙○○隨即逃離現場，嗣經丙○○報警處理後始循線查獲上情。(二)另於98年6 月2 日凌晨5
    時許，至高雄縣湖內鄉○○村○○路○ 段480 巷59號甲○○
    之住處，攀爬該處之陽台並踰越窗戶進入屋內後，竊取甲○○之夫梁博峻所有置放於房間長褲口袋內皮夾之現金10,000
    元得手後，欲再竊取抽屜內之財物時，為甲○○發覺有異，
    乙○○隨即逃離現場，嗣經甲○○報警處理後始循線查獲上
    情，因認被告乙○○涉犯刑法第321 條第1 項第1 款、第2
    款之踰越門扇夜間侵入住宅竊盜之罪嫌等語。
二、證據能力之審查：
  (一)按被告以外之人於審判外之陳述，雖不符刑事訴訟法第159
    條之1 至之4 等4 條之規定，而經當事人於審判程序同意作
    為證據，法院審酌該言詞陳述或書面陳述作成時之情況，認
    為適當者，亦得為證據；又當事人、代理人或辯護人於法院
    調查證據時，知有刑事訴訟法第159 條第1 項不得為證據之
    情形，而未於言詞辯論終結前聲明異議者，視為有前項之同
    意，同法第159 條之5 定有明文。
  (二)本判決下列所引用屬於言詞陳述及書面陳述之傳聞證據部分
    ，檢察官及被告於本院行準備程序時，對於各該傳聞證據之
    證據能力均未加爭執，且同意作為本案之證據（見本院卷第
    29頁），嗣於本院審理程序，調查各該傳聞證據，加予提示
    並告以要旨時，檢察官與被告亦均未於言詞辯論終結前聲明
    異議，本院審酌各該傳聞證據作成時之情況，認均與本件待
    證事實具有關聯性，且查無證據足以證明言詞陳述之傳聞證
    據部分，陳述人有受不法取供或違反其自由意志而陳述之情
    形，書面陳述之傳聞證據部分，亦無遭變造或偽造之情事，
    顯見上開傳聞證據之證明力非明顯過低，衡酌各該傳聞證據
    ，作為本案之證據亦屬適當，自均得為證據，而有證據能力
    。
三、按犯罪事實應依證據認定之，無證據不得認定犯罪事實；不
    能證明被告犯罪者，應諭知無罪之判決，刑事訴訟法第154
    條第2 項、第301 條第1 項分別定有明文。次按事實之認定
    ，應憑證據，如未能發現相當證據，或證據不足以證明，自
    不能以推測或擬制之方法，以為裁判基礎。而認定不利於被
    告之事實，須依積極證據，茍積極之證據本身存有瑕疵而不
    足為不利於被告事實之認定，即應為有利於被告之認定，更
    不必有何有利之證據，而此用以證明犯罪事實之證據，猶須
    於通常一般人均不至於有所懷疑，堪予確信其已臻真實者，
    始得據以為有罪之認定，倘其證明尚未達到此一程度，而有
    合理性之懷疑存在，致使無從為有罪之確信時，即應為無罪
    之判決。（最高法院82年度臺上字第163號判決、同院76年
    臺上字第4986號及30年上字第816號等判例意旨參照）。另
    按，檢察官就被告犯罪事實，應負舉證責任，並指出證明之
    方法，刑事訴訟法第161 條第1 項定有明文。因此，檢察官
    對於起訴之犯罪事實，應負提出證據及說服之實質舉證責任
    。倘其所提出之證據，不足為被告有罪之積極證明，或其指
    出證明之方法，無從說服法院以形成被告有罪之心證，基於
    無罪推定之原則，自應為被告無罪判決之諭知（最高法院92
    年臺上字第128 號判例要旨參照）。
四、本件公訴人認被告乙○○涉有前開先後二次觸犯刑法第321
    條第1 項第1 款、第2 款之踰越門扇夜間侵入住宅竊盜罪嫌
    ，無非係以證人即被害人丙○○、甲○○等人分別於警詢及
    偵查時具結後之證述、被告乙○○於偵查中之供述及高雄縣
    政府警察局指認犯罪嫌疑人記錄表3 份等，為其主要論述。
五、訊據被告堅詞否認有加重竊盜之犯行，辯稱：(一)警察於98年
    6 月14日約伊至警所訪談時，命3 位被害人在門外，對門內
    只有一人之伊指認，警察如此進行之第一次指認，非依列隊
    指認，程序有瑕疵；被害人指認本案嫌疑人之特徵係以身型
    瘦高、腳踏車為交通工具，然具有此特徵之人很多，非僅伊
    一人而已；失竊現場所採到之指、掌紋，與伊不符；此外，
    復無其他證據可證本件竊盜係其所為，原審判決被告有罪，
    認事用法實有違誤。(二)本案發生在九十八年六月二日，伊直
    到六月十四日湖內派出所進行治安人口訪談時找伊，警察懷
    疑伊涉犯此案，並找被害人3 人來指認，伊才知道有本件竊
    案，檢察官與警方問伊案發當時人在何處，伊表示已經忘了
    ，因已經過了二星期，伊已不記得，才說可能去網咖或去伊
    老闆處或在家睡覺。(三)原審判決係依常理來推斷，然有不符
    合常情之處，例如丙○○、甲○○之住處是在伊家附近，渠
    等是鄰居，伊已經住了35年之久，依常理伊怎麼可能去偷鄰
    居，且沒有遮臉及戴手套，又於凌晨四點多先偷丙○○的家
    ，五點多再去偷甲○○的家，依一般常理來判斷，不可能不
    怕被鄰居認出，原審判決此部分之認定違反常理。(四)伊有去
    勘驗現場，丙○○家附近固然有很多小巷，可以逃走，但甲○○家前面是田埂小路，且約三米寬，失竊的時間是早上五
    點多，天色微亮，有許多早起的老人在路上運動，小偷不太
    可能逃掉且一定會被認出。(五)照時間點來看，甲○○報案時
    ，警方應該還在丙○○家中採證，警察應該可以在甲○○報
    案時間後之15分鐘內，自丙○○家趕到甲○○家，小偷係騎
    腳踏車離開，怎麼可能逃的出警方的追捕。本件二次竊盜犯
    行，非伊所為等語。
六、經查：
  (一)本件被害人丙○○、甲○○之上開住處，於上揭一之(一)、(二)
    所示時間，遭小偷侵入行竊財物等事實，已分別據證人即被
    害人丙○○證稱：伊位於高雄縣湖內鄉○○村○○路○段
    212巷38號住處，於98年6月2日凌晨4時許，遭小偷侵入，伊
    聽到抽屜被打開的聲音，睜開眼睛看到小偷，對望確認非伊
    家人後，伊即大叫有小偷，小偷隨即由2樓衛浴間之窗戶逃
    走，經檢視，伊置放於1樓餐廳椅子上之皮包，被竊走現金
    5,000元，置放於另1個手提包內之2,400元消費券，及伊先
    生置放於1樓客廳皮夾內之800元現金，亦均被竊等語（見偵
    卷第29頁、原審卷第60-64頁）；及證人即被害人甲○○證
    稱：伊位於高雄縣湖內鄉○○村○○路○段480巷59號住處
    ，於98年6月2日凌晨5時許，遭小偷侵入，伊聽到床邊抽屜
    被翻動聲音，睜開眼睛見小偷在翻抽屜，叫了一聲「賊啊（
    台語）」，小偷轉過身來看，伊趕緊叫醒睡在一旁之先生，
    小偷急忙由主臥室一旁神明廳之窗戶逃走，經檢視，伊先生
    吊掛在神明廳衣架長褲之皮夾，被偷走現金10,000元等語（
    見偵卷第28-29頁、原審卷第34-38頁），指訴明確；而被害
    人丙○○、甲○○等人家中遭小偷入侵竊取財物後，立即向
    警方為失竊之報案，且配合警方至其等家中採證，並至警局
    指認被告，製作調查筆錄，接受檢察官及原審訊問等情，此
    亦分別有受理刑事案件報案三聯單、勘查採證報告書、採證
    相片、渠等警詢筆錄、偵查筆錄及原審筆錄等附卷可資佐證
    （見偵卷第7-12、27-29、39-81頁、原審卷第34-40、59-66
    頁），依上揭失竊現場採證相片所示，被害人丙○○、甲○○住處確有被侵入之情形，住處內衣物、皮包等物並有被翻
    動之跡象，固堪認被害人丙○○、甲○○住處，於上開時間
    確有遭小偷侵入，竊取上開一之(一)、(二)所載之財物等事實無
    訛。
  (二)本件被害人丙○○、甲○○於警詢、偵查及原審固均一致指
    認本案之竊盜行為人係被告等語（見前揭筆錄之引註），並
    有高雄縣政府警察局指認犯罪嫌疑人記錄表3 份等在卷可稽
    （見警卷第4 頁），惟查，本件竊案被告為警查獲之始末過
    程，既非由被害人丙○○、甲○○等2 人，於98年6 月2日
    家中分別遭小偷入侵竊取財物而前往警所報案時，立即向警
    察明確指訴係被告入內行竊；更非直接由上開二位被害人於
    案發後未久，立即經警察提供眾多（多數）未被預先篩選、
    過濾之人像照片或人物中，指認出行竊者係被告；而係警察
    於案發多日後，依上開二位被害人報案時所形容其等所目擊
    行竊者之外觀、體型及騎腳踏車等特徵，找尋、過濾、篩選
    轄區內經常犯罪之治安人口特徵相似之人，俟警察認被告特
    徵相近，乃以例行性訪談轄區治安人口為由約被告至派出所
    ，再請上開二位被害人至警所門外私下辨認，嗣後警察再分
    別於98年6月19日、98年6月27日，對被害人甲○○、丙○○
    製作警詢筆錄，並製作正式之指認紀錄表，因而查獲被告為
    本案之竊盜行為人等情，已據證人即承辦警察楊政雄證稱：
    被害人丙○○、甲○○描述小偷體型瘦高，騎乘腳踏車為交
    通工具，而被告為其轄區經常犯罪之治安人口，且之前夜間
    巡邏時，2、3次見被告於夜間凌晨2時許及天將亮之時，騎
    乘腳踏車在外到處閒逛，且聽資深同事說被告有「神偷」之
    綽號，藉戶口查察被告至派出所接受例行性訪查之機會，請
    被害人丙○○、甲○○至所外私下辨認，數日後再依規定，
    由被害人丙○○、甲○○就被告及其他多數人相片作指認，
    因被害人丙○○、甲○○指認被告為行竊之人，因認被告涉
    有嫌疑等語明確（見原審卷第67-74頁），並有上揭98年6
    月19日、98年6月27日上揭2位被害人指認被告為本案犯罪嫌
    疑人之紀錄表各1份在卷可憑（見警卷第15-16、17-18頁）
    ，依上開2位被害人指認被告之過程觀之，警察已過濾、認
    定被告近似於上開2位被害人所目擊竊嫌之特徵，且僅以該
    被警察特定之人即被告1人，供2位被害人私下（即無庸指認
    人簽名捺指印）在門外指認，此種指認方式，指認人已受有
    警察「特徵相符」、「係轄區經常犯罪之治安人口」之不當
    暗示，而產生「被告與侵入被害人家中竊盜者之外觀、體型
    特徵相符」等先入為主之成見，足以形成對上開2位被害人
    指認之誘導，並影響其後警察分別於98年6月19日、98年6月
    27日，將被告相片與其他19名案外人相片併列供2位被害人
    指認結果之正確性至明，此觀諸被害人丙○○於98年6月27
    日警察正式提出多張照片供其指認時，其僅供稱百分之95確
    認係被告等語（即非有百分之百的把握及確信）（見警卷第
    7-9頁），益徵上開警察不當之暗示、誘導，確足以影響及
    左右心中尚存有猶疑不確定狀態之被害人之指認無訛。綜上
    論述分析，被害人丙○○、甲○○之指認，既係出於警察不
    當之暗示，自不得逕採為本案判決之基礎，而為不利被告之
    認定。
  (三)況依被害人丙○○所證：伊睡覺時聽到抽屜被打開的聲音，
    睜開眼睛，沒有看到人，過不久又聽到抽屜被打開的聲音，
    睜開眼睛，見被告站在離伊約1步之距離，面對面注視伊，
    當時因被告站在窗戶前，窗簾未拉上，窗外有路燈，所以可
    看清楚被告，經過約15至30秒，由長相及穿著判定所見非伊
    先生後，才大叫等語（見偵卷第28頁、原審卷第60頁），及
    依證人甲○○之證述：伊睡覺時聽到抽屜被打開及東西被翻
    動的聲音，睜開眼睛，見被告在右手邊床頭櫃拉開抽屜找東
    西，當時被告有轉頭來注視伊，距離約手臂張開之距離（經
    當庭測量約為115公分），當時有開小燈，且房間有落地窗
    及2個窗戶，天色已經很亮，所以有看清竊賊之長相，該竊
    賊即被告，對望約1、2秒後，伊即叫喊「賊啊（台語）」，
    並搖睡在旁邊之先生，被告遂逃跑，由隔壁神明廳的窗戶跳
    到1樓，騎乘腳踏車逃逸等語（見偵卷第28-29頁、原審卷第
    35-40頁），其2人既近距離看到行竊之人，甚或與行竊之人
    面對面注視或對望過，行竊之人復未戴口罩遮臉（此為被害
    人陳明在卷），倘該行竊之人確係被告，則被害人焉有無法
    認出居住於其等住處不遠之同鄉里之鄰人即被告之理？乃被
    害人丙○○、甲○○於案發後報案時，均未能直接指訴係被
    告行竊，而僅能形容其等所目擊行竊者之外觀、體型及騎腳
    踏車等特徵，經警察找尋、過濾、篩選轄區內經常犯罪之治
    安人口特徵相似之人，警察先認被告特徵相近，請2位被害
    人指認，其等始加予指認被告係行竊之人，衡諸常情，2位
    被害人上揭指認被告為本件行竊者之反應及歷程，明顯違悖
    一般日常生活經驗之定則及論理法則，其等於警、偵、原審
    所一致指認被告係本案行竊之人乙節，已殊啟疑竇，憑信性
    甚低，而難憑採。
  (四)末查，2位被害人均稱其等所目擊之行竊者，雙手並未戴手
    套等語。而在被害人丙○○、甲○○之住處，為警所採得之
    掌紋、指紋等，經送鑑定結果，均未發現與被告之指、掌紋
    相符之情形，以上有內政部刑事警察局鑑驗書2分附卷可按
    （見警卷第41、60頁）。按本件行竊之人既未戴手套，其在
    屋內復有翻箱倒櫃、搜刮財物之舉措，衡情必在現場遺留有
    掌紋、指紋等跡證，本件倘侵入被害人住宅行竊者，確如被
    害人所指認係被告無訛，則焉有在二處現場採集到之指、掌
    紋，竟均與被告者不符，準此客觀事證，參互勾稽，已見上
    開二位被害人之指訴及指認行竊者係被告乙節，已有疑議，
    而與事實不符，洵非可採。
  (五)綜上各節所述，本件被告被訴涉犯加重竊盜罪嫌，僅有證人
    即被害人丙○○、甲○○等人單一、片面之指訴，且其等指
    認被告係行竊者之部分，復有上揭受警察不當暗示、誘導之
    瑕疵，而案發現場所採集之指、掌紋等數枚，又均與被告者
    不相符，此外亦未在被告身上或住居所或管領之處所等，查
    獲本案失竊之贓證物，是上開證人即被害人丙○○、甲○○
    2人分別就其等住處遭竊部分，指訴、指認被告係行竊者之
    證述，並無任何補強證據，足資佐認上揭指訴及指認與事實
    相符。本件公訴人就被告先後二次涉犯刑法第321條第1項第
    1款、第2款之踰越門扇夜間侵入住宅竊盜罪嫌所舉之證據，
    既不足為被告有犯上開加重竊盜罪之積極證明，且其指出證
    明之方法，亦無從說服法院以形成被告有罪之心證。此外，
    本院復查無其他積極證據，足資證明被告確有公訴人所指之
    加重竊盜犯行，揆諸前揭法條及最高法院判例、判決意旨，
    被告被訴涉犯刑法第321條第1項第1款、第2款之踰越門扇夜
    間侵入住宅竊盜罪嫌部分，自屬犯罪不能證明，基於無罪推
    定之原則，即應為被告無罪判決之諭知。
七、原審未詳為推求，遽為論罪科刑之判決，即有未恰，被告執
    此聲明上訴，指摘原判決不當，為有理由，應由本院將原判
    決撤銷改判，並為被告無罪之判決。
據上論結，應依刑事訴訟法第369條第1項前段、第364條、第301
條第1項，判決如主文。
本案經檢察官張其主到庭執行職務。
中    華    民    國    99    年    9    月    27    日
                刑事第五庭    審判長法  官  曾永宗
                                    法  官  任森銓
                                    法  官  鍾宗霖
以上正本證明與原本無異。
不得上訴。
中    華    民    國    99    年    9     月    27    日
                                    書記官  邱麗莉

司法院資訊處製作；財團法人民間司法改革基金會備份。
